臺灣雲林地方法院民事判決　　　　　　　 93年度重智字第1號
原　　　告　行政院國軍退除役官兵輔導委員會武陵農場
法定代理人　丁○○
訴訟代理人　羅豐胤律師
複代理人　　丙○○
被　　　告　乙○○
訴訟代理人　王英傑律師
　　　　　　甲○○
上列當事人間請求損害賠償事件，本院於民國九十四年九月八日
言詞辯論終結，判決如下：
    主  文
被告應給付原告新臺幣壹佰伍拾陸萬元及自民國九十三年三月十
七起至清償日止，按週年利率百分之五計算之利息。
被告應負擔費用將本判決之全部內容，以仿宋五號字體刊登於中
國時報、聯合報或自由時報中任何一家日報之嘉雲區地方版壹日
。
原告其餘之訴駁回。
訴訟費用由被告負擔四分之一、餘由原告負擔。
本判決第一項原告勝訴部份，於原告以新台幣伍拾貳萬元為被告
供擔保後，得假執行。但被告如於執行標的物拍定、變賣前，以
新台幣壹佰伍拾陸萬元為原告預供擔保，得免為假執行。
原告其餘假執行之聲請駁回。
    事實及理由
一、原告起訴主張：原告生產之烏龍茶、金萱茶因品質優良，夙
    享有極高聲譽，其就如附件所示之商標圖樣（以下簡稱系爭
　　商標圖樣）申請註冊而享有商標專用權，指定用於烏龍茶、
    金萱茶等商品。被告未經授權，竟仿製印有系爭商標圖樣之
    茶葉罐，並以劣質茶葉混充，對外銷售牟取暴利。原告生產
    之茶葉市面零售單價每台斤為新台幣（下同）四千元，爰依
    商標法第六十一條、第六十三條第一項第三款規定，請求被
    告賠償商品零售單價一千五百倍之損害賠償。又被告以混充
    劣質茶葉售予第三人林仙女，因此獲利十四萬二千八百元，
    如法院審理結果認為原告侵害商標專用權部分之請求為無理
    由，亦請斟酌公平交易法第三十二條第二項規定，以被告前
    述所受利益計算損害額，並依該損害額之三倍酌定賠償金。
    並聲明（一）被告應給付原告六百萬元及自起訴狀繕本送達
　　翌日起至清償日止，按週年利率百分之五計算之利息；（二
    ）被告應將本件判決書標題、案號、當事人、案由、主文及
　　理由欄、裁判日期及判決法院，以標題套題套紅五十級粗體
    字，內容用仿宋五號字體刊載於全國版聯合報、中國時報、
    自由時報等壹版各一日；（三）願供擔保，請准宣告假執行
    。
二、被告則以：其於民國（下同）八十七、八十八年間，陸續向
    原告購買八十六年期前庫存之烏龍茶約二千台斤，另購入金
    萱茶約二百台斤。而用以包裝之茶葉罐均是原告自行委託製
    罐業者製造後，再提供與被告使用。故被告使用系爭商標圖
    樣確實是經原告所授權，並無原告所稱仿製系爭商標圖樣茶
　　葉罐之侵害商標權行為；被告向原告購買之烏龍茶因屬庫存
    品，口感本較新鮮茶葉遜色，被告並無以其他產地之劣質茶
    葉，冒充原告所生產茶葉而對外銷售。又行政院農業委員會
    茶葉改良場魚池分場九十三年五月十九日之評鑑結果，其中
    評審茶樣代號「武陵農場茶葉」係取自被告所經營「青欣茶
    行」內扣得之茶葉；而評審茶樣代號「扣案茶葉」則是取自
    第三人林仙女所經營「籃山茶莊」內扣得之包裝茶葉。評鑑
    結果顯示，前者均是原告所生產之八十六年期前庫存青心烏
    龍，並無混合他種茶葉之情形，足證被告確無以他種茶葉冒
    充武陵茶之行為。後者雖有混合茶種之情形，但混合比例為
    何？他種茶葉是否亦為武陵農場所生產者，並無任何說明，
    足認原告所陳均屬無據等語，資為抗辯。並聲明：（一）原
    告之訴及假執行之聲請均駁回；（二）如受不利判決，願供
    擔保請准宣告免為假執行。
三、兩造不爭執之事項為：
（一）原告為如附件第00000000號「武陵農場及圖」商
      標專用權人。被告確有將蓋有前述商標圖樣之茶葉罐內裝
      茶葉後，出售與第三人林仙女。
（二）被告於八十七年四月二日至同年五月三十一日止，共向原
      告購買茶葉一千台斤；八十八年六月購買茶葉六百二十台
      斤；八十八年八月十日至同年九月三十日又購買茶葉二百
      七十台斤。茶葉為整批交付，並未包裝，另有四兩、二兩
      內裡塑膠袋、拉環式四兩及二兩真空易開罐、二兩外裝紙
      盒。
四、關於被告有無仿製原告所有系爭商標圖樣真空茶葉罐之爭點
    ：
（一）警方於被告所經營「青欣茶行」內扣得之茶葉罐，係原告
      於八十八年間委託劉麗璱經營之「宏濱茶葉包裝行」製造
      ，復由劉麗璱轉委託賴銘彬經營之「聯興製罐公司」代工
      製造，此據劉麗璱於台灣雲林地方法院檢察署九十二年度
      偵字第三四二八號案中證稱：「（問：武陵農場的鐵罐是
      否委託你製造？）二兩、四兩裝茶罐是武陵農場有委託我
      製造」、「（問：武陵農場是何人與你接洽？）呂仕仁、
      李清彬都有與我們接洽」、「（問：實際製造鐵罐者是何
      人？）我都是委託外包商聯興製罐場賴銘彬製造」、「（
      問：提示警方於被告乙○○之青欣茶行內查扣之茶罐，當
      時製造的罐子是否這些？當初你向武陵農場得標時，被授
      權之商標是否庭上扣案茶罐正上方罐蓋所標示之商標圖？
      ）是。我們當時製造的茶罐就是庭上所看到的茶罐。」等
      語明確（見該偵查卷宗第一○四頁）；八十八年間擔任武
      陵農場副廠長之李清彬亦證稱：「八十八年有委託宏濱公
      司製造半斤裝、二兩、四兩裝的鐵罐」等語（見該偵查卷
      宗第一○六頁）。
（二）原告雖稱其交付被告之茶葉罐為刻有「 LIFT RING PULL
      UP AND BACK 」字樣，但警方查扣者卻另有刻上拉罐方式
      圖樣型式，加以查扣之茶葉罐與真品間，在蓋子高度、罐
      身捲製方向、圖案高度、圖樣顏色上均有不同，可認被告
      確有仿製原告所有系爭商標圖樣真空茶葉罐等語。然查：
      賴銘彬僅於八十八年間接受劉麗璱委託代為製造茶葉罐一
      批，並於完成後直接交付予原告，並無私下接受被告委託
      再為製造茶葉罐，此據證人賴銘彬到庭證述「（問：乙○
      ○有無向你訂購這些茶罐）她沒有跟我訂購茶罐，我是這
      件事情案發之後才認識她的」等語（見卷宗第八四頁）
      。而茶葉罐之拉環鋁面因分兩次向不同公司採購，乃有不
      同之型式，而蓋子高度、罐身捲製方向及顏色之差異，則
      是施工過程中正常之現象，亦經其證述「拉環的鋁面我是
      分兩次向不同公司訂購，英文字我是向春積公司購買，他
      們公司說庫存量不足一萬片，不足的部分，我又另向速美
      公司訂購。兩個公司給的鋁面樣式不同，春積公司用英文
      字解釋鋁面的拉開方式，速美公司則是用圖樣表示，兩者
      混合使用」、「因為這種罐子都是手工製作的，高度都會
      有誤差，鋁面與罐身接觸的時候，因為有壓力，會使罐頭
      變低，到了武陵農場加工的時候，又會加壓一次，總共兩
      次封罐的加壓，因為壓力的不同，也會使罐身的高度產生
      差別」、「因為做手工的時候，罐子有時候會正轉，有時
      候會逆轉」、「因為往返印刷本身就會有色差，這部分要
　　  問印刷廠，我是請彰化花壇的商利公司印刷的」等語明確
　　  （見卷宗第八四至八五頁）。
（三）縱上，被告抗辯遭查扣之真空茶葉罐係原告提供予其使用
      等語，應屬真實可信。
五、關於被告有無以他種茶葉冒充原告產製之「武陵茶」對外銷
    售之爭點：
（一）被告售予林仙女之茶葉經送交鑑定後，顯示其品種為「混
      合台茶十二號及青心烏龍」、「混合四季春及青心烏龍」
      之混合品種，與原告售予被告之單一烏龍茶有別，此有行
      政院農業委員會茶葉改良場魚池分場九十三年五月十九日
      農茶改魚製字第0930370 號函暨同年十月八日農茶改魚製
      字第0930731 號函檢附之評鑑結果分析表為憑（見台灣雲
      林地方法院檢察署九十三年度偵續字第十六號偵查卷宗第
      二十一至二十三頁、第六十五至六十六頁），並經鑑定人
      邱垂豐證稱扣案茶葉非單一品種，係由不同茶葉混合等語
      屬實（見該偵查卷宗第三一頁）。
（二）被告雖辯稱由其經營「青欣茶行」內扣得之茶葉，經鑑定
      結果顯示為單一青心烏龍茶品種，足證其無混合他種茶葉
　　　之情等語。然查：原告售予被告之茶葉為「整批交付，且
　　　未包裝」，為兩造所不爭執。而林仙女所有遭查扣之茶葉
  　　，則均是被告包裝完成後所交付，亦據林仙女陳述「（問
    　：警方在你店裡查獲的茶葉，是否全部向乙○○購買）是
      。」、「（問：乙○○賣你茶葉時，是否包括茶葉罐等外
      包裝）是。」、「（問：有無混合別種茶葉販賣給消費者
      ）沒有」等語明確（見台灣雲林地方法院檢察署九十三年
　　　度偵續字第十六號偵查卷宗第三一頁）。足認，被告應是
　　　於收受原告交付之未經包裝烏龍茶葉後，另以他種茶葉混
　　　合，並再予包裝完成後，假冒為原告產製之單一烏龍茶品
  　　種，售予林仙女甚明。
（三）縱上所述，原告主張被告以他種茶葉冒充原告產製之「武
      陵茶」對外銷售一情，應屬真實。
六、關於被告是否構成侵害原告商標專用權之爭點：
（一）被告辯稱商標法第二十九條第二項第一款所稱未經商標權
      人之同意，而於同一商品或服務，使用相同於其註冊商標
      之商標者，必須是行為人在同一商品所使用之商標圖樣，
      並非原廠商自己製作之商標圖樣，而係出於行為人擅自仿
      冒始足當之。被告使用之茶葉真空罐既是原告所提供，而
      非被告擅自仿製，縱內裝之茶葉有別於原告所提供者，亦
      與前述規定有間等語，並提出最高法院七十七年台上字第
      二五四二號刑事判決為憑。
（二）本院以為，被告以原告提供印有系爭商標圖樣之真空茶葉
      罐，內裝非該商標之茶葉，亦屬商標法第二十九第二項第
      一款所稱侵害商標權行為，理由如下：(1)就兩造茶葉買賣
      契約書之約定而言。兩造於茶葉買賣契約第九條約定「為
      確保茶葉品質及武陵農場產品商譽，凡使用武陵農場品牌
      包裝，均應為武陵農場生產之茶葉，不得參雜其他地區之
      產品」，有被告所提買賣契約書附卷為憑（見卷宗第十
      八頁）。依此規定，原告同意被告使用系爭商標圖樣於茶
      葉商品者，應僅限於武陵農場產製，而不及於其他。被告
      既以非武陵農場生產之茶葉，而使用系爭商標圖樣，本不
      在原告同意範圍之內，自屬侵害商標權之行為。(2)就商標
      之代表商譽及品質功能而言。現今科技、交通發達，交易
      範圍已可擴及全球，消費者與製造者之距離漸行漸遠，對
      於購買之商品，多賴廣告、產品之使用經驗或口耳相傳等
      ，並依該商標已建立之商譽，相信其具有一定之品質，進
      而購買該商品。因之，商標有代表該商品商譽之功能，而
      商標之品質功能則表示附有該商標之一切商品，應會維持
      相同水準之品質。本件被告以非原告產製之茶葉而使用於
      系爭商標上，可能導致消費者喪失對系爭商標所代表茶葉
      品質之信賴，進而使原告受到相當大之聲譽及營業上之損
      失。被告此舉，顯已對原告所有之商標構成侵害甚明。(3)
      就商標法保護消費者之目的而言。商標法可以確保消費者
      接受正確之品牌資訊，避免因錯誤、欺騙和混淆，購買非
      其所願之商品。本件被告前述行為，將誤導消費者以高價
      購入非其所願之茶葉，而受有損害，自與商標法保護消費
      大眾之目的有所違背。
七、按商標權人對於侵害其商標權者，得請求損害賠償；未經商
    標權人同意，而於同一商品或服務，使用相同於其註冊商標
    之商標者，為侵害商標權；商標權人請求損害賠償時，得就
　　查獲侵害商標權商品之零售單價五百倍至一千五百倍之金額
    ，計算其損害。商標法第六十一條第一、二項、第六十三條
    第一項第三款定有明文。本件侵害商標權商品之零售單價為
    二千六百元，為兩造所不爭執（見卷宗第八二頁）。本院審
    酌原告所有系爭商標於消費大眾中享有極高評價暨被告以混
    合茶葉售予林仙女獲利十四萬二千八百元等情，認原告之損
    害金額應以商品零售單價六百倍為適當。從而，原告本於前
    述規定請求被告給付一百五十六萬元及自九十三年三月十七
    日起至清償日止之法定遲延利息，為有理由，逾此範圍，則
    無理由。至於原告另以公平交易法之相關法律關係為訴訟標
    的，係為求同一損害賠償之目的所為訴之合併，兩造相關攻
    擊防禦方法，無庸再予審酌論列，附此敘明。
八、商標權人得請求由侵害商標權者負擔費用，將侵害商標權情
    事之判決書內容全部或一部登載新聞紙，為商標法第六十四
    條所明定。查被告屬侵害原告商標專用權之人，已如前述，
    核諸前揭法條，原告請求被告將侵害商標權之判決刊登於新
    聞紙，本無不合，惟衡量被告所售予林仙女之系爭商標茶葉
    數量不多（約六十台斤），被告所營「青欣茶行」設址於雲
    林縣虎尾鎮，此亦為主要販售地點，尚非遍及全國，而原告
    要求將判決全文刊登於中國時報、聯合報、自由時報等三家
    報社之全國版面暨標題套題套紅五十級粗體字，核與其所受
    侵害之程度，顯不相當，故認以判決如主文第二項所示為適
  　當，逾此部分之請求，尚非適當，應予駁回。
九、兩造均陳明願供擔保，請准宣告假執行及免為假執行，關於
    原告勝訴部份，核無不合，爰分別酌定相當之擔保金額，併
    准許之；至於原告敗訴部分，其假執行之聲請，當失所附麗
    ，應予駁回。
十、據上論結，本件原告之訴為一部有理由，一部無理由，依民
    事訴訟法第七十九條、第三百九十條第二項、第三百九十二
    條，判決如主文。
中　　華　　民　　國　　94　　年　　9 　　月　　22　　日
                  民事第一庭    法  官  鍾貴堯
以上正本係照原本作成
如對本判決上訴，須於判決送達後廿日內向本院提出上訴狀
中　　華　　民　　國　　94　　年　　9 　　月　　22　　日
                                書記官　蔡嘉萍
